【裁判字號】    98,訴,1924
【裁判日期】    990831
【裁判案由】    損害賠償
【裁判全文】
臺灣桃園地方法院民事判決              98年度訴字第1924號
原      告  陸有龍
被      告  吳新財
            李平泉
上  1   人
訴訟代理人  徐彩葭
            李富龍
上列當事人間請求侵權行為損害賠償事件，經本院刑事庭以98年
度附民字第159 號、98年度附民緝字第4 號刑事附帶民事訴訟裁
定移送民事庭審理，本院於民國99年8 月12日言詞辯論終結，判
決如下：
    主  文
原告之訴及假執行之聲請均駁回。
訴訟費用由原告負擔。
    事實及理由
壹、程序方面：
一、被告李平泉經合法通知，未於最後言詞辯論期日到場，核無
    民事訴訟法第386 條所列各款情形，爰依原告之聲請，由其
    一造辯論而為判決。
二、按分別提起之數宗訴訟，其訴訟標的相牽連或得以一訴主張
    者，法院得命合併辯論；命合併辯論之數宗訴訟，得合併裁
    判，民事訴訟法第205 條第1 項、第2 項定有明文。查本件
    被告2 人因涉犯詐欺案件，經台灣桃園地方法院檢察署檢察
    官對被告2 人提起公訴，在本院刑事庭審理過程中，原告以
    1 狀同時對被告2 人提起刑事附帶民事訴訟，並主張被告2
    人對其為共同侵權行為，請求被告2 人負連帶賠償責任，然
    因被告李平泉逃亡遭本院通緝，故本院97年度易字第857 號
    僅對被告吳新財部分判決有罪，並將原告對吳新財所提之刑
    事附帶民事訴訟移送本院民事庭，經本院98年度訴字第1924
    號損害賠償事件受理，嗣李平泉遭警緝獲，經本院刑事庭以
    98年度易緝字第86號判決李平泉部分有罪，並將原告對李平
    泉所提之刑事附帶民事訴訟移送本院民事庭，經本院99年度
    訴字第585 號損害賠償事件受理，準此，二者訴訟標的相牽
    連，且攻擊或防禦方法具牽連關係，合併裁判得以達到互相
    利用之目的，得以1 訴共同主張，依上開說明，原告所提合
    併辯論並予合併裁判，即屬適法，合先敘明。
三、按訴狀送達後，原告不得將原訴變更或追加他訴。但請求之
    基礎事實同一者，不在此限。民事訴訟法第255 條第1 項但
    書第2 款定有明文。次按所謂請求之基礎事實同一，係指變
    更或追加之訴與原訴之主要爭點有其共同性，各請求利益之
    主張在社會生活上可認為同一或關連，而就原請求之訴訟及
    證據資料，於審理繼續進行在相當程度範圍內具有同一性或
    一體性，得期待於後請求之審理予以利用，俾先後兩請求在
    同一程序得加以解決，避免重複審理，進而為統一解決紛爭
    者，即屬之（最高法院95年度台上字第1573號判決可資參照
    ）。查本件原告起訴聲明原為1.吳新財應連帶給付原告1,04
    0,00 0元，及自刑事附帶民事訴訟起訴狀繕本送達翌日起至
    清償日止，按年息百分之5 計算之利息。2.李平泉應連帶給
    付原告1,040,000 元，及自刑事附帶民事訴訟起訴狀繕本送
    達翌日起至清償日止，按年息百分之5 計算之利息。嗣於本
    院審理中，原告將上開聲明變更為1.吳新財應將臺灣桃園地
    方法院97年度易字第857 號刑事判決書全文刊登於蘋果日報
    、聯合報、自由時報，以字體14刊登在桃園地區社會版連續
    3 天。2.吳新財應給付原告1,040,000 元，及自刑事附帶民
    事訴訟起訴狀繕本送達翌日起至清償日止，按年息百分之5
    計算之利息。3.李平泉應將臺灣桃園地方法院98年度易緝字
    第86號刑事判決書全文刊登於蘋果日報、聯合報、自由時報
    ，以字體14刊登在桃園地區社會版連續3 天。4.李平泉應給
    付原告1,040,000 元，及自刑事附帶民事訴訟起訴狀繕本送
    達翌日起至清償日止，按年息百分之5 計算之利息（參見本
    院98年度訴字第1924號卷第127 頁、第158 頁），經核原訴
    與變更後之訴間有相當之關連性，且原訴之證據資料得於變
    更後之訴審理時予以利用，揆諸前開規定，可認原訴與變更
    後之訴之請求基礎事實係屬同一，原告所為訴之變更，於法
    有據，應予准許。
貳、實體方面：
一、本件原告主張：
  (一)被告李平泉於民國87年9 月期間與訴外人力山鋼鐵股份有限
    公司（下稱力山公司）董事會成員宋坤霖、黃女芳、宋秋賢
    、宋青蓉、宋震威、宋懿唐等6 人、會計師2 人勾串組成詐
    騙集團，欺騙原告及訴外人邱于珍、羅碧英、何寶蓮4 人計
    新台幣（下同）2,400,000 元（原告部分1,500,000 元），
    原告因而於88年2 月間對李平泉、宋坤霖等人提出詐欺、偽
    造文書之告訴，並對李平泉之財產聲請假扣押，原告因前述
    詐欺等案件，損失慘重，家庭破碎，精神耗損無法計算。嗣
    李平泉及被告吳新財於93年9 月27日意圖詐欺而偽造文書，
    偽造91年6 月10日房屋買賣契約、91年8 月30日購屋和解書
    2 項假證據，持之向鈞院提起民事訴訟，訛詐原告1,045,00
    0 元，被告2 人已觸犯普通詐欺罪，然因被告之詐欺行為，
    令原告自88年2 月迄今10年來，終年常跑法院，夜夜難以成
    眠，更要耗費心力研討準備訴訟文狀，身心受創甚鉅。又原
    告自75年至79年間任職桃園監獄管理員、79年至80年間任職
    鈞院法警、80年至84年間任職桃園縣環境保護局政風室助理
    員、84年至94年間任職桃園縣政府政風室課員、94年間任職
    桃園縣政府地方稅務局政風室專員、95年間任職桃園縣復興
    鄉公所政風室主任，於98年退休時為八職等年供俸六之公務
    員，可謂為有相當身分地位之公務員基層主管，於退休前被
    告對原告所提之不實訴訟，已為原告退休前工作處所之同事
    所知悉，嚴重損及原告名譽、榮譽、信用及其他人格法益，
    甚而影響原告向親友、銀行之借貸無法遂行。
  (二)依民法第184 條第1 項前段、第195 條等規定，原告因被告
    2 人之故意侵權行為而致信用、名譽、榮譽及其他人格權受
    損，自得請求被告2 人以登報道歉之方法回復名譽，及被告
    2 人應各給付原告1,040,000元之精神慰撫金。
  (三)聲明：
  1.吳新財應將臺灣桃園地方法院97年度易字第857 號刑事判決
    書全文刊登於蘋果日報、聯合報、自由時報，以字體14 刊
    登在桃園地區社會版連續3天。
  2.吳新財應給付原告1,040,000 元，及自刑事附帶民事訴訟起
    訴狀繕本送達翌日起至清償日止，按年息百分之5 計算之利
    息。
  3.李平泉應將臺灣桃園地方法院98年度易緝字第86號刑事判決
    書全文刊登於蘋果日報、聯合報、自由時報，以字體14刊登
    在桃園地區社會版連續3 天。
  4.李平泉應給付原告1,040,000 元，及自刑事附帶民事訴訟起
    訴狀繕本送達翌日起至清償日止，按年息百分之5 計算之利
    息。
  5.願供擔保，請准宣告假執行。
二、被告吳新財則抗辯：
  (一)原告並未受有任何精神上之損害，其經常濫訴誣指他人罪刑
    ，並習慣性作假。況原告僅係自抬身價，自認社會地位崇高
    ，常到處自行喧嚷兩造間之刑、民事案件，生怕外人不知，
    顯見其本無名譽、信用及人格需求，何來崇高之社會身分地
    位可供認定賠償。
  (二)原告並未舉證證明其受有任何財務或名譽之損失，且其和李
    平泉非法投資力山公司所受損失，與伊無關。
  (三)答辯聲明：原告之訴駁回。
三、被告李平泉雖未於最後言詞辯論期日到場，惟據其之前所為
    之陳述略以：
  (一)原告於上述刑事案件所支出之費用與渠無關，渠自幼有精神
    疾病。
  (二)答辯聲明：原告之訴駁回。
四、本院之判斷：
  (一)原告主張其於88年2 月間對李平泉、宋坤霖等人提出詐欺、
    偽造文書之告訴，並對李平泉之財產聲請假扣押，嗣李平泉
    及吳新財於93年9 月27日意圖詐欺而偽造文書，偽造91年6
    月10日房屋買賣契約、91年8 月30日購屋和解書2 項假證據
    ，持之向鈞院提起民事訴訟，訛詐原告1,045,000 元，被告
    2 人已觸犯普通詐欺罪等情，業據其提出本院93年度訴字地
    1356號民事判決暨確定證明書、台灣桃園地方法院檢察署96
    年度偵續一字第14號起訴書、本院97年度易字第857 號刑事
    判決、本院98年度易緝字第86號刑事簡易判決、台灣桃園地
    方法院檢察署99年度請上字第6 號上訴書及函含各1 件為證
    （參見本院98年度訴字第1924號卷第54至62頁、第64至80頁
    、第102 至106 頁），被告對此並不爭執，是原告此部分主
    張堪信為真實。
  (二)原告復主張因被告之詐欺行為，令原告自88年2 月迄今10年
    來，終年常跑法院，夜夜難以成眠，更要耗費心力研討準備
    訴訟文狀，身心受創甚鉅。又原告自75年至79年間任職桃園
    監獄管理員、79年至80年間任職鈞院法警、80年至84年間任
    職桃園縣環境保護局政風室助理員、84年至94年間任職桃園
    縣政府政風室課員、94年間任職桃園縣政府地方稅務局政風
    室專員、95年間任職桃園縣復興鄉公所政風室主任，於98年
    退休時為八職等年供俸六之公務員，可謂為有相當身分地位
    之公務員基層主管，於退休前被告對原告所提之不實訴訟，
    已為原告退休前工作處所之同事所知悉，嚴重損及原告名譽
    、榮譽、信用及其他人格法益，甚而影響原告向親友、銀行
    之借貸無法遂行，爰依民法第184 條第1 項前段、第195 條
    等規定，請求被告2 人應各給付原告1,040,000 元之精神慰
    撫金，及被告2 人以登報道歉之方法回復其名譽等語，為被
    告所否認，並執前詞置辯。
  (三)按侵權行為之損害賠償，以受有實際損害為要件，若無損害
    即無賠償，此即所謂損害填補原則。次按因犯罪而受損害之
    人，於刑事訴訟程序得附帶提起民事訴訟，對於被告及依民
    法負賠償責任之人，請求回復其損害，刑事訴訟法第487 條
    第1 項定有明文。又按不法侵害他人之身體、健康、名譽、
    自由、信用、隱私、貞操，或不法侵害其他人格法益而情節
    重大者，被害人雖非財產上之損害，亦得請求賠償相當之金
    額，民法第195 條第1 項前段亦有明文。
  (四)經查，李平泉及吳新財於93年9 月27日意圖詐欺而偽造文書
    ，偽造91年6 月10日房屋買賣契約、91年8 月30日購屋和解
    書2 項假證據，持之向本院提起民事訴訟，訛詐原告1,045,
    000 元，然經本院93年度訴字第1356號損害賠償事件駁回李
    平泉對本件原告之起訴，又吳新財及李平泉因上述不法行為
    ，分別經本院97年度易字第857 號及98年度易緝字第86號刑
    事判決認定構成詐欺取財未遂罪，有上述民事判決1 件及刑
    事判決2 件在卷可稽（參見本院98年度訴字第1924號卷第54
    至61頁、第68至80頁、第102 至104 頁）。惟查，依上開刑
    事判決，可知原告並未因被告2 人偽造前開房屋買賣契約及
    購屋和解書而受有1,045,000 元之財產上損失。況且，民法
    第195 條第1 項規範之精神上慰撫金，係針對人格權受有侵
    害者。被告2 人所為詐欺取財未遂犯行，至多可能侵害者為
    原告之財產權，原告本不得依民法第195 條第1 項前段規定
    ，請求慰撫金。
  (五)再者，李平泉雖以前開不實之房屋買賣契約及購屋和解書對
    原告提起損害賠償訴訟，充其量一般人只會認為李平泉與原
    告間有民事糾紛，須依法律途徑加以釐清，在現今法治進步
    的社會，被列為民事事件之被告並不必然會有信用或名譽等
    人格法益受損之情形，本件李平泉並未持前開不實之房屋買
    賣契約及購屋和解書對外大肆宣揚原告對伊所負之損害賠償
    責任，以此詆毀原告之信用或名譽等人格法益，原告對此復
    未能提出其他證據以供本院參酌，是原告主張其人格法益因
    被告2人之上述不法行為受到損害云云，自難採信。
  (六)原告雖主張被告所為已其向親友、銀行之借貸無法遂行云云
    ，為被告所否認，原告對此並未能舉證以實其說，是原告此
    部分主張亦非可採。
  (七)此外，上開刑事案件已針對被告2 人之上述不法行為予以刑
    事制裁，並將兩造間此部分糾紛加以釐清，而被告復未持前
    開不實之房屋買賣契約及購屋和解書為不實之傳播，則原告
    之信用、名譽、榮譽及其他人格權自難認有何受損可言。
五、從而，原告依侵權行為之法律關係，請求1.吳新財應將臺灣
    桃園地方法院97年度易字第857 號刑事判決書全文刊登於蘋
    果日報、聯合報、自由時報，以字體14刊登在桃園地區社會
    版連續3 天。2.吳新財應給付原告1,040,000 元，及自刑事
    附帶民事訴訟起訴狀繕本送達翌日起至清償日止，按年息百
    分之5 計算之利息。3.李平泉應將臺灣桃園地方法院98年度
    易緝字第86號刑事判決書全文刊登於蘋果日報、聯合報、自
    由時報，以字體14刊登在桃園地區社會版連續3 天。4.李平
    泉應給付原告1,040,000 元，及自刑事附帶民事訴訟起訴狀
    繕本送達翌日起至清償日止，按年息百分之5 計算之利息，
    均無理由，不應准許。
六、原告之訴既經駁回，其假執行之聲請亦失所附麗，應併予駁
    回。
七、本件事證已臻明確，兩造間其餘攻擊防禦方法，經審酌與本
    判決結果不生影響，爰不一一予以論述，附此敘明。
八、據上論結，本件原告之訴為無理由，依民事訴訟法第385 條
    第1 項前段、第78條，判決如主文。
中    華    民    國    99    年    8     月    31    日
                  民事第一庭    法  官  林哲賢
以上正本證明與原本無異
如對本判決上訴，須於判決送達後 20 日內向本院提出上訴狀。
如委任律師提起上訴者，應一併繳納上訴審裁判費。
中    華    民    國    99    年    9     月    1     日
                                書記官  陳佳彬

司法院資訊處製作；財團法人民間司法改革基金會備份。
